【裁判字號】    97,上易,218
【裁判日期】    980708
【裁判案由】    返還停車位等
【裁判全文】
臺灣高等法院臺中分院民事判決  97年度上易字第218號
上  訴  人  戊○○
訴訟代理人  方文獻律師
複代理人    甲○○
被上訴人    畢卡索第三期管理委員會
法定代理人  丙○○
訴訟代理人  劉建成律師
複代理人    丁○○
上列當事人間請求返還停車位事件，上訴人對於中華民國97年5
月2日臺灣台中地方法院96年度訴字第2453號第一審判決提起上
訴，本院於98年6月24日言詞辯論終結，判決如下：
    主  文
上訴駁回。
第二審訴訟費用由上訴人負擔。
    事 實 及 理 由
一、按當事人代理權消滅者，訴訟程序在有法定代理人或取得訴
    訟能力之本人承受其訴訟以前，當然停止，如有訴訟代理人
    時則不予停止；又承受訴訟人得為承受時，應即提出書狀於
    受訴法院為承受之聲明，並由法院送達於他造。民事訴訟法
    第170條、第173條本文、第175、176條定有明文。查本件訴
    訟繫屬中，被上訴人畢卡索第三期管理委員會（下稱畢卡索
    管委會）之法定代理人由林季葉變更為丙○○，有被上訴人
    提出之畢卡索大樓97年度5月份管理委員會例行會議紀錄影
    本附卷可稽（本院卷第50至51頁），並經丙○○具狀聲明承
    受訴訟，核與前開民事訴訟法之規定相符，應予准許。
二、上訴人起訴主張：伊於94年l月間，向訴外人壬○○買賣取
    得其坐落於台中市○區○村段213-86地號（地目建，面積
    1404平方公尺，權利範圍10000分之211）土地1筆，及其上
    之同段9704建號建物（層次一層，面積31.45平方公尺，門
    牌號碼：台中市○區○○路12巷52弄14號，共用部分9778建
    號10000分之230）、9705建號建物（層次一層，面積31.45
    平方公尺，門牌號碼：台中市○區○○路12巷52弄12號，共
    用部分9778建號10000分之55）房屋2筆、第9689號建號建物
    （層次地下二層，面積1285.08平方公尺權利範圍10000分之
    170，門牌號碼：台中市○區○○路12巷64號地下2層）公共
    設施地下室之停車位2位。依據被上訴人大廈住戶停車位分
    配標準係以應有部分比例計算之，即應有部分10000分之170
    者，有二停車位。訴外人壬○○出賣上開房地予上訴人時亦
    含二個停車位之使用權（權利表彰於第9689號建號建物權利
    範圍10000分之170），而經分管於坐落於台中市○區○村段
    第213-86地號土地上如附圖所示A部份（面積l9平方公尺）
    （該處為上訴人房屋12、14號之獨立出入口，非社區住戶之
    通行要道）。上訴人既因買賣而繼受黃招治、己○○、壬○
    ○等前手之權利，自應承受上開前手管領使用部分，對於被
    上訴人以垃圾桶予以擺放佔用，上訴人自94年2月19日起，
    屢次要求被上訴人交付使用，被上訴人拒不交付。故上訴人
    先位聲明依不當得利法律關係，求為判命被上訴人應自94年
    2月19日按月給付相當於租金新台幣（下同）4000元之損失
    ，至交還停車位予上訴人為止暨供擔保以宣告假執行之判決
    。若認坐落於台中市○區○村段第213-86地號土地上如附圖
    所示A部份（面積l9平方公尺），為社區庭院部分，非供停
    車位使用，則依持份公設分管之約定，備位主張被上訴人應
    將坐落於台中市○區○村段地213-86地號土地上同段地9689
    號建號建物，即門牌號碼：台中市○區○○路13巷64號地下
    2層公共設施地下室之停車位2位，交還上訴人使用。為求判
    命被上訴人應將坐落於台中市○區○村段第213-86地號土地
    上同段第9689號建號建物，即門牌號碼：台中市○區○○路
    12巷64號地下2層公共設施地下室之停車位2位，交還上訴人
    。及被上訴人應自94年2月l9日起至交還第一項停車位予上
    訴人之日止，按月給付上訴人4,000元之判決。原審判決駁
    回上訴人之訴，上訴人不服提起上訴，上訴聲明：(一)原判決
    廢棄；(二)被上訴人應將坐落於台中市○區○村段第213-86地
    號土地上同段第9689號建號建物，即門牌號碼：台中市○區
    ○○路12巷64號地下2層樓公共設施之地下室停車位1位，交
    還上訴人；(三)被上訴人應自94年2月l9日起至交還第一項停
    車位予上訴人之日止，按月給付上訴人2,000元；(四)第一、
    二審訴訟費用由被上訴人負擔。核係減縮應判決事項之聲明
    ，位法勿庸被上訴人同意。
二、被上訴人則以：
  (一)本件起訴狀附圖A部分之土地（以下簡稱系爭土地），為被
    上訴人所管理之「畢卡索第三期」公寓大廈（以下簡稱本大
    廈）基地內法定空地之一部份，作為「庭院」使用，屬本大
    廈全體區分所有權人所共有，此有兩造間另案鈞院95年度中
    簡字第6937號請求拆物交地事件向台中市政府函查之平面圖
    可稽。且證人林美玉亦於前述案件中作證稱：「（92年師父
    住院前現在放垃圾桶的位置做何使用？）公設使用。（用途
    為何？）住戶可以在那裡辦桌請客等公共活動使用。」，而
    另案證人林美玉所述放置垃圾桶的位置，即為本件系爭土地
    ，故上訴人主張系爭土地本為上訴人前手壬○○云云，顯與
    事實不符。本大廈之全體區分所有權人並未就系爭土地成立
    分管契約或約定由上訴人專用上訴人，被上訴人本得為全體
    大樓所有權人管理系爭土地，且上訴人亦未證明前案確定判
    決有顯然違背法令之情形，亦未提出新訴訟資料證明足以推
    翻前案確定判決之上述判斷，其於本件即不得再為相反之主
    張。上訴人於系爭土地自無分管使用權，故上訴人自不得依
    「分管契約」或「上訴人專用」請求不當得利每月4000元。
  (二)備位之訴部分，上訴人備位之訴主張被上訴人所應交還之96
    89建號地下室之停車位兩位，究竟是指那兩個停車位？上訴
    人並未敘明，其聲明顯屬不確定。又被上訴人僅為管理委員
    會並非9689建號地下室之所有權人，上訴人又未敘明被上訴
    人究竟是占用9689建號地下室內那兩個停車位，乃逕為主張
    被上訴人應交付9689建號地下室之兩個停車位予上訴人云云
    ，且證人陳述並未有停車位，停車位須另外購買。況依上訴
    人所提之9689建號之建物謄本所示，該建物之用途為避難室
    及停車空間，非僅供停車位空間使用，且未證明前述停車位
    分配標準及繼受權利之事實，上訴人請求顯無理由。答辯聲
    明：駁回上訴。
四、本件不爭執事項：
    上訴人於94年l月間，向訴外人壬○○買賣取得坐落於台中
    市○區○村段213-86地號（地目建，面積1404平方公尺，權
    利範圍10000分之211）土地1筆，及其上之同段9704建號建
    物（層次一層，面積31.45平方公尺，門牌號碼：台中市○
    區○○路12巷52弄14號）、9705建號建物（層次一層，面積
    31.45平方公尺，門牌號碼：台中市○區○○路12巷52弄12
    號）房屋2筆之事實，為被上訴人所不爭執，並有上訴人所
    提出之台中市○區○村段213-89地號土地所有權狀、謄本，
    及坐落其上之地上物建號9704、9705號，與坐落北區○村段
    建號9689號之所有權狀、謄本，在卷可稽。
五、本院之判斷：
  (一)經原審調閱台中地方法院95年度中簡字第6937號民事卷宗，
    上訴人在前該95年度中簡字第6937號請求拆物交地事件，係
    本於民法第455條、第767條規定，對被上訴人主張租賃契約
    終止，被上訴人為無權占有附圖所示A部份（面積l9平方公
    尺），應返還租賃之土地，並聲明為「聲明：被上訴人應將
    系爭空地上之地上物移除，將土地返還予上訴人。」，而本
    件上訴人先位之訴部分，係本於共有物之分管契約，先位聲
    明：「一、被上訴人應將坐落於台中北區○村段第313-86地
    號土地上如附圖所示A部份（面積l9平方公尺）（停車位2位
    ），交還上訴人。」，前者本於租賃物返還請求權及所有權
    之物上請求權，為移除地上物交還土地（返還土地）之請求
    ，而後者本於分管契約為交還停車位（返還停車位）之請求
    ，兩者訴之聲明即有不同，是該本事件先位之訴與95年度中
    簡字第6937號事件，非屬同一事件，本事件先位之訴部分，
    並不受前開確定判決既判力效力所拘束，應可認定。
  (二)又當事人主張有利於己之事實者，就其事實有舉證之責任。
    民事訴訟法第277條前段定有明文。本件上訴人主張其向前
    手購買系爭房地，因前手與其他住戶間有分管契約，如原審
    判決附圖所示A部份（面積l9平方公尺）（停車位2位），由
    其單獨管理使用，惟遭被上訴人無權占用，被上訴人自應返
    還該部分之停車位，並返還不當得利云云；然被上訴人所否
    認，是本件主要爭執點厥為上訴人是否在系爭「畢卡索第三
    期」公寓大廈擁有一車位？查上訴人主張其在系爭大廈有一
    車位，無非以其所持有之台中市中正地政務所核發建號9689
    門牌號北屯路12巷64號地下二層之建物所有權狀權利範圍為
    10000分之170及證人即第一手屋主乙○○證伊有一車位等為
    據，經查：
  (1)依卷附台中市中正地政事務所97年11月21日中正地所一字第
    0970015692號函之說明二：「…經查旨揭建號建物（門牌：
    北區○○路12巷64號地下二層）係於77年取得建造執照，79
    年3月17日取得使用執照（79中工建使字第492號），並於79
    年4月21日由起造人陳立人君以『主建物』方式申請單獨編
    列建號辦理建物所有權第一次登記，權利範圍全部，其主要
    用途為停車空間、避難室，共同使用部分為同段9778建號（
    附件2），嗣後，所有權人陳立人君再陸續移轉部分持分予
    現共有人等人…」。另該所97年12月3日中正地所一字第097
    0016019號函說明二：「…按查北區9689建號建物…目前本
    建號建物之持分共有人均領有本所核發之建物所有權狀。至
    於該建號建物停車位、避難室之權利範圍及其使用權利，依
    辦理登記當時之法令及案附申辦建物第一次記之建物測量成
    果圖，本所無從判斷其停車空間使用權利。」。足證系爭96
    89建號地下2層之建物，因當時法令規定未完備，其產權登
    記為公寓大廈之主建物（即專有部分），並非共用部分，惟
    其使用用途包含需由區分所有權人共同使用之避難室（即防
    空避難室，以下均同）及由區分所有權人專用之停車空間。
    準此，持有系爭9689建號建物之所有權人，其持分所表彰之
    權利，可能為共同使用之避難室，並非必然可表彰停車位使
    用權。且實際上亦無從依其持分比例超過某一數額即謂該所
    有人享有停車位使用權。例如9689建號持分共有人陳淑敏，
    持分萬分之100；共有人簡張鳳珠持分萬分之80；共有人陳
    坤城持分萬分之80，均未享有停車位使用權（參被上訴人所
    提被上證6建物謄本、附表2編號53、12、29及附表3）。另
    同地段9652建號即本大樓地下1層之避難室及停車空間亦有
    相同情形，其中共有人徐有明持分萬分之150；共有人黃文
    章持分萬分之200；共有人田秀蘭持分萬分之250；共有人陳
    麗詩持分萬分之450，亦均未享有停車位使用權（參被上訴
    人所提被上證8建物謄本、附表1-1編號2、4、11、19及附表
    3）。上訴人以其持分系爭9689建號萬分之170即主張享有停
    車位1位之使用權云云，尚屬無據。
  (2)上訴人係向訴外人壬○○購買前揭9704、9705及系爭9689建
    號建物，該3個建號之建物均為主建物（專有部分），有原
    審卷附台中市中正地政事務所97年1月25日中正地所四字第
    0970001236號函檢送之移轉登記申請書可稽。上開3建物之
    第一手所有權人：9704建號為乙○○、庚○○各持分二分之
    一；9705建號為辛○○；9689建號除建商陳立人外為項美龍
    等人，其中包含乙○○持分萬分之60，庚○○持分萬分之60
    。嗣後9704建號移轉登記為己○○所有；9705建號移轉登記
    為楊茂村（楊茂村於買受9705建號時同時買受9689建號建物
    持分萬分之50），再移轉登記為己○○所有。據此可知，97
    04建號及9705建號地上建物之第一手所有權人乙○○、庚○
    ○、辛○○等3人，總共僅持分系爭9689建號建物萬分之120
    之持分（乙○○、庚○○各萬分之60，辛○○無持分），並
    非持分萬分之170；上訴人所有9689建號持分170，係因訴外
    人楊茂村另向建商陳立人購買該建號持分萬分之50，訴外人
    己○○再向乙○○、庚○○及楊茂村購買其三人之持分共萬
    分之170，己○○復將上開9704、9705及系爭9689建號持分
    萬分之170移轉予訴外人壬○○，再由上訴人向壬○○買受
    上開3建號建物取得所有權所致。上訴人主張伊所有9704及
    9705建號之第一手所有權人乙○○等人向建商買受房屋時，
    同時買受系爭9689建號建物萬分之170之持分云云，尚與事
    實不合。
  (3)證人乙○○固證稱伊向建商買受房屋時同時買受2個停車位
    云云，然證人己○○於原審證稱：「我之前確實有買房子在
    畢卡索…我買的是一樓的房子好像有兩間就在隔壁連在一起
    （法官問有無停車位？）前手（按：即乙○○）跟我說沒有
    停車位好像要另外買。」、「（依你剛才說停車位要另外買
    ，你是否有另外買停車位？）因為前手跟我說停車位要另外
    買，但我沒有另外買停車位…」、「（你賣給你的後手你有
    無跟他說過停車位的事？）前手怎麼跟我說我就是跟後手怎
    麼說。」、「（當初你購買系爭房地的時候，你是自己跟所
    有權人買或是透過人買的？）我直接跟所有權人買的，是一
    對夫妻…」（見原審卷97年3月31日言詞辯論筆錄2至3頁）
    。復於本院證稱：「（與前手買賣之契約書）沒有寫到停車
    位。」、「沒有談到（一個停車位多少錢）」、「不知道（
    前手有無停車位）」、「（前手有無告訴你，有沒有停車位
    ？）他告訴我沒有停車位…」、「（林小姐是否告訴你地下
    室停車位可以隨便停？）他沒有說。」）。證人林季葉於本
    院證稱：「79年交屋就開始住（本大樓）。」、「（他（乙
    ○○）有沒有停車位？）沒有，我剛住進去，從來沒有看過
    他停車，92年擔任主任委員，當時清查，也沒有發現停車位
    的情事。」、「我曾經向所有權人租停車位，某次停車乙○
    ○問我為何可以停下去，我說我是租用的，當時我還有反問
    他有沒有停車位，他說沒有。」、「（你擔任管理委員，有
    沒有向戊○○那戶的區分所有權人收取過停車管理費？）沒
    有。戊○○他們的前幾手，都沒有繳過清潔費。」（二審卷
    98年2月23日準備程序筆錄第2、4、5頁）。是證人乙○○果
    有買受停車位，自應繳納管理費；且一般停車位於建商出售
    時均另有計價，則證人乙○○無不向繼受之後手己○○另行
    計價取得價金之理，足見證人乙○○於本案訴訟前早已向其
    後手買受人己○○及本大樓之住戶林季葉表明伊並未買受停
    車位，其於另案及本院證稱伊向建商買屋時有買2個停車位
    云云，顯有不實。
  (4)依被上訴人所提本大樓區分所有權人許淑貞、許淑峰等人與
    建商吳芳燃及陳立人購買車位之買賣契約書，其上均已具體
    標示車位編號、價金及地下1樓或地下2樓之車位產權持分等
    （參被上訴人所提證物22-1至22-4、證物24-1），本大樓第
    一屆管理委員會之「畢卡索第三期管理費明細表」其上亦已
    記載車位編號及車位清潔費繳納情形，足見系爭9689建號之
    車位早已由建商編號陸續出售。證人乙○○若有買受2個停
    車位（假設語氣），伊買受及出賣房屋時當會將該2個停車
    位註明於買賣契約，並具體標示編號及價金，惟其竟於本院
    證稱買車位沒有契約書，契約書亦沒有註明買2個車位，依
    證人己○○前揭證言可知買賣契約亦無註明有買受2個停車
    位，顯違常理。再者，證人乙○○竟又證稱：「小姐告訴我
    有2個停車位，我每天都有停在那裡，房子很少人停車，車
    很少，沒有畫線，隨便我停的，直到我搬走也是沒有畫線」
    、「…有兩個地下室，我都停在1樓」、「（有無繳過停車
    位管理費？）沒有，停車位沒有管理費，隨便人停的，沒幾
    輛車，哪有人計較這些。」。查建商既已將地下室停車場畫
    線編號陸續出售已如前述，且按常理建商出售地下停車位不
    可能沒有畫線規劃，否則如何出售？證人乙○○證稱停車場
    沒有畫線可以隨便停，顯與事實不符；而上訴人請求交付之
    停車位在地下2樓，證人乙○○卻證稱車都停在地下1樓，兩
    者顯不相符；且若乙○○確有購買車位，何以無須繳納任何
    停車位清潔費？顯見證人乙○○之證詞疑點重重，無可採信
    。至於證人己○○雖曾證稱伊看過乙○○從地下室開車出來
    ，且伊懷疑乙○○之房屋持分地下室這麼多，為何沒有停車
    位等語，惟乙○○亦可能私自將車開入地下室（縱有遙控門
    管制，亦可私自向他人借用或拷貝），且乙○○之地下2樓
    持分實際上僅有萬分之120，並不足以表彰停車位使用權，
    已如前述，證人己○○上述所言，尚不能證明乙○○有停車
    位。
  (5)上訴人所有前揭9704、9705、9689建號之前手所有權人己○
    ○既明確證稱並未享有本大樓地下2層停車位使用權，而上
    訴人與其前手所有權人壬○○（己○○之後手）之買賣契約
    亦未註明有買賣停車位（參原審卷附台中市中正地政事務所
    97年1月25日中正地所四字第0970001236號函檢送之移轉登
    記申請書），顯見上訴人並未繼受地下2層停車位之使用權
    。
  (6)綜上所述，上訴人並未能舉證證明就系爭畢卡索第三期公寓
    大廈之地下室有一停車位，則其請求被上訴人在返還停車位
    前賠償每月2千元之不當得利，亦無理由。至於被上訴人所
    提出停車位使用人是否確實有權，非本件審理範圍，併予敘
    明。又被上訴人抗辯本件欠缺權利保護要件云云，惟依上訴
    人主張觀之，其停車位果遭他人使用，權利遭受侵害，自得
    請求損害賠償，非屬欠缺權利保護要件之程序問題。
六、從而，上訴人，訴請被上訴人應將地下室之停車位1位，交
    還上訴人及自94年2月l9日起至交還第一項停車位予上訴人
    之日止，按月給付上訴人2,000元，亦無理由，應予駁回。
    原審為上訴人敗訴之判決，及駁回其假執行之聲請，並無不
    合。上訴意旨指摘原判決不當，求予廢棄改判，為無理由，
    應予駁回。
七、本件事證已臻明確，兩造其餘主張陳述及舉證，核與判決結
    果不生影響，爰不予一一論述，附此敘明。
據上論結，上訴人之上訴為無理由，依民事訴訟法第449條第2項
、第78條，判決如主文。
中    華    民    國    98    年    7     月    8     日
                民事第五庭    審判長法  官  林陳松
                                    法  官  古金男
                                    法  官  鄭金龍
以上正本係照原本作成。
不得上訴。
                                    書記官  姚錫鈞
中    華    民    國    98    年    7     月    9     日
                                                      Ｍ


司法院資訊處製作；財團法人民間司法改革基金會備份。
